【裁判字號】    94,訴,3983
【裁判日期】    951130
【裁判案由】    強盜
【裁判全文】
臺灣高雄地方法院刑事判決              94年度訴字第3983號
公  訴  人  臺灣高雄地方法院檢察署檢察官
被      告  丙○○
                    弄30號
指定辯護人  郭國益  律師
上列被告因強盜案件，經檢察官提起公訴（94年度偵字第21220號）
，本院判決如下：
    主  文
丙○○共同連續犯攜帶兇器強盜罪，處有期徒刑柒年陸月。
    事  實
一、丙○○與乙○○（已另案判決確定）均明知黃嘉煌（已另案
    判決確定）所持有車牌號碼9413 -GR號自用小客車係來路不
    明之贓物（係楊旭龍所有而交予丁○○使用，由黃嘉煌於民
    國93年12月4 日上午11時在高雄縣林園鄉○○村○○○ 路21
    巷8 號前竊得），仍共同基於收受贓物之犯意聯絡，由乙○○於民國93年12月7 日凌晨零時許，在高雄縣林園鄉東林村
    地址不詳之「星河遊藝場」，向黃嘉煌借得上開自小客車後
    而收受之。嗣丙○○與乙○○即共同基於意圖為自己不法所
    有之概括犯意聯絡，於93年12月7 日凌晨1 時許，由丙○○
    駕駛上開車號9413 -GR號自小客車，搭載乙○○抵達位於高
    雄縣林園鄉○○路79之1 號之「甲○○○○○」後，由乙○○持真實姓名年籍不詳綽號「阿豐」之成年男子所有，客觀
    上對人之生命、身體、安全構成威脅，且具有危險性而可供
    兇器使用之開山刀（起訴書誤載為「武士刀」）1 支進入，
    持刀架住不詳男性店員脖子上，喝令其不許動後，以此強暴
    方式至使該不詳男性店員不能抗拒，隨即在該遊藝場內搜刮
    財物，丙○○則留在上開自小客車上擔任把風及接應之工作
    ，然因該遊藝場內抽屜未放置現金，致未得逞。丙○○與乙○○2 人心有未甘，共同承前開概括之犯意聯絡，旋即持在
    某不詳便利商店預先購買之口罩2 個及鴨舌帽1 頂，在同日
    4 時21分許，再由丙○○配戴口罩駕駛前揭自小客車搭載亦
    配戴口罩及鴨舌帽之乙○○至位於高雄縣林園鄉○○村○○○路300 號「永晉加油站」外，先由乙○○下車持前述開山
    刀埋伏於加油島外，丙○○則駕駛該車進入該加油站至加油
    島旁佯裝欲加油，待加油員戊○○行至加油島旁時，乙○○
    即持前述開山刀強押戊○○至使其不能抗拒後，在加油亭強
    盜戊○○持有之內含現金新台幣（下同）21,072元之黑色皮
    包1 個得逞，隨後丙○○即以上開自小客車搭載乙○○逃離
    現場。惟上開強盜所得款項均由乙○○取得，丙○○則未分
    得贓款。
二、案經高雄縣政府警察局移送臺灣高雄地方法院檢察署檢察官
    偵查起訴。
    理  由
壹、程序方面
    按被告以外之人於審判外之言詞或書面陳述，除法律有規定
    者外，不得作為證據，刑事訴訟法第159 條第1 項固定有明
    文。惟被告以外之人於審判外之陳述，雖不符同法第159 條
    之1 至之4 之規定，而經當事人於審判程序同意作為證據，
    法院審酌該言詞陳述或書面陳述作成時之情況，認為適當者
    ，亦得為證據。又當事人、代理人或辯護人於法院調查證據
    時，知有第159 條第1 項不得為證據之情形，而未於言詞辯
    論終結前聲明異議者，視為有前項之同意，同法第159 條之
    5 亦定有明文。查證人戊○○、丁○○、共犯乙○○於警詢
    時之陳述，雖係被告以外之人於審判外之陳述，惟公訴人、
    被告及辯護人於審理時，對於上開供述證據之證據能力，均
    表示沒有意見，且迄於言詞辯論終結前亦未聲明異議。本院
    審酌該陳述作成時之情況，並無不能自由陳述之情形，亦無
    違法取證或其他程序上之瑕疵，認為以之作為證據為適當，
    自得為證據，應先敘明。
貳、實體方面
一、訊據被告丙○○固坦承有於上開時、地駕駛車號9413 -GR號
    自小客車搭載證人乙○○持開山刀前往「星河遊藝場」強盜
    未遂，隨後復搭載乙○○前往「永晉加油站」持開山刀強盜
    財物之事實，惟矢口否認知悉上開自小客車為贓物等情，辯
    護人則為被告辯稱：關於「甲○○○○○」部分，被告所為
    僅係幫助行為，且乙○○並未強盜得任何財物，故被告行為
    僅係幫助未遂；關於「永晉加油站」部分，被告所為亦僅係
    幫助犯等語。
二、經查：
  (一)收受贓物即車號9413-GR 號自小客車部分：
  1.車號9413-GR 號自小客車確為案外人黃嘉煌所竊取，業據黃
    嘉煌於本院94年度易字第918 號竊盜案件中供承在卷，核與
    被害人丁○○於警詢中陳稱：上開汽車於93年12月4日11 時
    30分，在高雄縣林園鄉○○村○○○路21項8 號前發現失竊
    相符，復有贓物領據1 份附卷可按，足見上開汽車確為贓物
    無誤。
  2.證人即共犯乙○○於警詢即本院審理中證稱：黃嘉煌曾告知
    上開自小客車是他偷牽來的，我向他借用時，已經知道這部
    車是贓車（94 年6月29日調查筆錄，警卷第7 頁）、丙○○
    係以自己所有之鑰匙插入該車電門（該車電門已遭撬開破壞
    ）發動（同日調查筆錄，警卷第3 頁）、是向黃嘉煌借的，
    我知道該車是贓車、被告應該知道是贓車、我有跟被告說我
    是向黃嘉煌借用該車等語明確（本院95年11月14日審判筆錄
    第6 頁，本院卷第210 頁）；被告於審理中亦供稱：當天係
    以TOYOTA的鑰匙發動車輛，但該車廠牌係HONDA （95年2 月
    15日審判筆錄，本院卷第120 頁）、該車是「隨便鑰匙就可
    以開了」等語（本院95年11月14日審判筆錄第7 頁，即本院
    卷第107 頁），是被告既知上開汽車係乙○○向黃嘉煌借得
    ，且該車電門鎖因遭破壞，可用任何鑰匙發動、駕駛，且其
    所用以發動該車之鑰匙亦與該車廠牌不同，衡情足認被告對
    於上開汽車係來路不明之贓物已有所認識無誤，其所辯不知
    該車為贓物云云，顯不合事理，不足採信。其明知該車為贓
    物仍收受後駕駛之，所為收受贓物之犯行，堪以認定。
  (二)就連續攜帶兇器強盜犯行部分：
    被告於警詢及本院審理中坦承：我與乙○○大約在93年11、
    12月左右某日1 時許，由乙○○提議邀我前往林園鄉甲○○○○○搶劫，我馬上答應他，我駕駛乙○○向黃嘉煌借用他
    所有灰色喜美自小客車載乙○○前往甲○○○○○搶劫，我
    在外等候，待乙○○由甲○○○○○出來後，在車上告訴我
    沒有搶到錢，我們便於同日約1 時30分左右，駕車由林園鄉
    中芸地區行駛，乙○○隨即提議搶劫永晉加油站，當時由我
    駕駛車輛在中芸路上隨即迴轉至永晉加油站前，由我在車上
    等待，乙○○則持搶劫甲○○○○○所用的刀，進入加油站
    加油島內，持刀要加油員將錢交出來，得手約10,000 多 元
    （見94年7 月18日警詢筆錄，警卷第12頁），我沒有分到錢
    ，照理講一定要分錢給我的，我不知道他為何沒有分給我，
    錢都他拿走了，我有向乙○○要，但沒有要到錢（本院95年
    11月14日審判筆錄第15頁，即本院卷第219 頁）等語明確。
  2.被告上開自白，核與人乙○○於本院審理中所證述：我進去
    「甲○○○○○」實施強盜，被告在距離1 、20公尺外的車
    上把風、接應，我有拿開山刀，但抽屜內沒有財物，出來後
    有告知被告未搶得財物，是我提議的，我與被告在路上逛，
    我看到永晉加油站內沒有人，就向被告提議進去裡面強盜金
    錢，並拿同一支開山刀押加油人員，強盜得手2 萬多元後，
    我衝上車，叫被告開車（本院95年2 月15日審判筆錄，本院
    卷103 頁至111 頁），被告在我行搶之前就知道我有帶上開
    開山刀、（問：搶永晉加油站時，被告有無戴口罩？）有，
    （你在永晉加油站如何行搶？）我先下車在旁埋伏，被告假
    裝要加油，待被害人戊○○出來時，我再以開山刀架住戊○○，強盜戊○○的黑色皮包，皮包內有21072 元、（問：你
    搶到錢，有無分給被告？）沒有分給被告等語（本院95年11
    月14日審判筆錄第3 頁至第7 頁，即本院卷第207 頁至211
    頁）及證人即被害人戊○○於警詢中指訴：我於93年12月7
    日4 時21分許，在林園鄉○○村○○○路300 號永晉加油站
    ，有1 輛白色自小客車駛進加油站，當我要幫該車加油時，
    就有1 名男子從身上的大衣裡面拿出1 支長型刀子靠近我身
    旁架在我脖子上，把我押進第2 加油亭內，要我把財物交出
    來，我沒有拿出來，他就自己動手把放置於亭內電腦上的黑
    色皮包拿走（內有公司現金21,072元）後乘該自小客車逃逸
    、手持長刀之男子著黑色大衣、戴黑色帽子、黑色口罩等語
    （見93年12月7 日警詢筆錄）相符，足證被告確與證人乙○○於上開時間共同前往「甲○○○○○」及「永晉加油站」
    強盜財物之行為無誤。雖證人乙○○於本院審理中雖證稱，
    其於永晉加油站強盜財物時未戴帽子、亦未戴口罩等語（本
    院95年11月14日審判筆錄第8-9 頁），然乙○○上開陳述距
    離案發之日已近2 年，其記憶難免有所不全，而被害人戊○○係於案發翌日即為前述指訴，核與被告於警詢所陳相符（
    警卷第12頁調查筆錄），此部分自應以被告及被害人所述與
    事實較為相符。
  3.至辯護人雖為被告辯護認被告駕車擔任把風、接應之工作，
    僅屬幫助犯等語，然其所實施之把風、接應行為，其時間、
    場所在客觀上均與強盜犯行緊密相關，若無被告之駕車接應
    及佯裝加油，證人乙○○顯難獨力完成上開強盜犯行，且被
    告藉佯裝加油以降低被害人戊○○之警覺性並分散其注意力
    ，而由證人乙○○持刀架住被害人戊○○，被告所實行之行
    為更顯已屬強盜行為構成要件之一部，況被告自承有向乙○○索取強盜所得金錢未果等語，其顯係為自己不法意圖而共
    同實行持刀強盜行為之犯意無誤，是被告自屬正犯之一，辯
    護人為被告所辯稱其僅構成幫助犯等語，尚無足取。
  4.此外，並有開山刀1 支扣案（係於證人即共犯乙○○94年度
    訴字第1196號案件中扣案）及現場及車輛照片11張附卷可憑
    ，本件事證明確，被告與證人乙○○共同持刀強盜財物之犯
    行堪以認定。
三、論罪科刑之理由：
  (一)扣案證人乙○○所持以與被告共同強盜之開山刀1 支，經本
    院勘驗結果，該開山刀全長47公分、刀刃35公分、刀刃上寬
    6.5 公分、下寬4.5 公分，刀刃鋒利（本院95年2 月16日勘
    驗筆錄及所附照片，即本院卷第143 頁第145 頁），客觀上
    顯足以對他人生命、身體、安全構成威脅，且具有危險性而
    足供兇器之用。被告丙○○與證人乙○○駕駛贓車，並持上
    開開山刀2 度強盜財物，核其所為，係犯刑法第349 條第1
    項之收受贓物罪、第330 條第2 項、第1 項之攜帶兇器強盜
    未遂罪及同條第330 條第1 項之攜帶兇器強盜罪。被告與乙○○之間就上開犯行有犯意聯絡及行為之分擔，均為共同正
    犯。
  (二)被告行為後，如附表所示之刑法規定均經修正，並於95年7
    月1 日施行。經比較修正前後之規定（新舊條文之對照詳如
    附表），因修正後刑法第33條提高罰金刑之最低刑度，修正
    後刑法第56條刪除連續犯之規定及修正後刑法第55條刪除牽
    連犯之規定，致被告之多次行為應分論併罰，上開修正結果
    對被告並未較為有利，依刑法第2 條第1 項前段之規定，自
    應以被告行為時法即修正前刑法之規定，為本件被告論罪科
    刑之依據。
  (三)被告所犯攜帶兇器強盜未遂罪及攜帶兇器強盜罪2 罪之間，
    其時間緊接、方法相同，所犯又係同一罪名之罪，顯係基於
    概括犯意所為，應依修正前刑法第56條連續犯之規定論以一
    罪，並依較重之攜帶兇器強盜罪處罰。所犯收受贓物罪與連
    續攜帶兇器強盜罪之間，有方法目的之牽連關係，應依修正
    前刑法第55條後段牽連犯之規定，從較重之連續攜帶兇器強
    盜罪處斷。
  (四)公訴人雖僅就被告連續攜帶兇器強盜罪之犯行提起公訴，然
    檢察官就犯罪事實之一部起訴者，效力及於全部，刑事訴訟
    法第267 條定有明文。本件被告收受贓物之事實，與經起訴
    之連續攜帶兇器強盜事實，有牽連犯之裁判上一罪關係，為
    起訴之效力所及，本院自應一併加以審判，附此敘明。
  (五)被告於本院審理中雖曾辯稱其於實行2 強盜財務之犯行時，
    均有藥物所致之幻覺症情事存在，而有精神耗弱或心神喪失
    之情等語，然查本院檢附相關偵審資料及被告之病歷紀錄，
    委請財團法人臺灣省私立高雄仁愛之家附設慈惠醫院（下稱
    慈惠醫院）為被告本人實施精神鑑定之結果，認被告自述本
    件案發時自己之行為與精神症狀並無明顯相關，與於凱旋醫
    院住院（94年1 月26日）前與住院期間所呈現失序混亂行為
    時之精神狀態不同，從而認為被告犯案當時應未達精神耗弱
    或心神喪失之程度等情，此有該院95年8 月14日95附慈精字
    第0952322 號函檢送之精神鑑定書在卷可參（本院卷第159
    頁至第171 頁），本院參酌上開鑑定結果，並審酌被告於行
    為時之方法、情節、事後對犯罪情節之陳述能力等情事，認
    被告於行為時並未達於心神喪失或精神號弱之程度，自不能
    以其幻覺症免除本件罪責或減免其刑。
  (六)爰審酌被告丙○○年輕體壯，竟與共犯乙○○共同持兇器強
    盜財物，危害人身自由及財產安全，嚴重影響社會秩序，並
    造成被害人精神及其財產上之損害非輕，惟念及被告所參與
    之把風、接應行為之不法情節較輕，犯後坦承大部分犯行，
    態度尚佳，且事後並未分得財物等一切情狀，量處如主文所
    示之刑，以示懲儆。被告與共犯乙○○實行強盜行為所用之
    開山刀1 支並非被告或共犯所有，此據乙○○供述在卷（95
    年11月14日審判筆錄）自不得宣告沒收（然該開山刀已於臺
    灣高等法院高雄分院95年度上訴字第231 號案件中扣案並經
    宣告沒收）；口罩2 個及帽子（鴨舌帽）1 頂雖為被告及共
    犯乙○○所有，然亦未於本件扣案，而係於臺灣高等法院高
    雄分院95年度上訴字第231 號案件中扣案並經宣告沒收，為
    避免無益之重複執行，爰不併為沒收之宣告，附此敘明。
據上論斷，應依刑事訴訟法第299 條第1 項前段，刑法第2 條第
1 項前段、第28條、第330 條第1 項、第349 條第1 項，修正前
刑法第55條後段、第56條，罰金罰鍰提高標準條例第1 條前段，
判決如主文。
本案經檢察官己○○到庭執行職務。
中    華    民    國    95    年    11    月    30    日
                  刑事第十三庭  審判長法  官  高思大
                                      法  官  戴韻玲
                                      法  官  葉啟洲
以上正本證明與原本無異。
如不服本判決，應於收受送達後10日內向本院提出上訴書狀。
中    華    民    國    95    年    11    月    1     日
                                      書記官  蔡語珊
附表：
┌──┬───────┬───────┬───────┬────┬────┐
│條號│  舊法規定    │   新法規定   │   比較理由   │比較依據│比較結果│
│    │              │              │              │        │何者對行│
│    │              │              │              │        │為人有利│
├──┼───────┼───────┼───────┼────┼────┤
│33│主刑之種類如下│主刑之種類如下│新法罰金之額度│修正刑法│舊法    │
│    │：            │：            │較舊法增加    │第2條第1│        │
│    │五、罰金：1元 │五、罰金：新台│              │項前段  │        │
│    │    以上。    │    幣1000元以│              │        │        │
│    │（罰金罰鍰提高│    上，以百元│              │        │        │
│    │標準條例第1 條│    計算之。  │              │        │        │
│    │前段規定：依法│              │              │        │        │
│    │律應處罰金、罰│              │              │        │        │
│    │鍰者，就其原定│              │              │        │        │
│    │數額得提高為2 │              │              │        │        │
│    │倍至10倍)     │              │              │        │        │
├──┼───────┼───────┼───────┼────┼────┤
│55條│犯一罪而其方法│刪除          │鑑於牽連犯之實│修正刑法│舊法    │
│後段│或結果之行為犯│              │質根據難有合理│第2條第1│        │
│    │他罪名者，    │              │說明，且其存在│項前段  │        │
│    │從一重處斷    │              │亦有擴大既判力│        │        │
│    │              │              │範圍，而有鼓勵│        │        │
│    │              │              │犯罪之嫌，而予│        │        │
│    │              │              │刪除，其後在適│        │        │
│    │              │              │用上得視其具體│        │        │
│    │              │              │情形，分別論以│        │        │
│    │              │              │想像競合犯或數│        │        │
│    │              │              │罪併罰予以處斷│        │        │
│    │              │              │。如依新法應數│        │        │
│    │              │              │罪併罰，而舊法│        │        │
│    │              │              │可依裁判上一罪│        │        │
│    │              │              │論處，被告行為│        │        │
│    │              │              │後之新法非有利│        │        │
│    │              │              │於被告，仍應適│        │        │
│    │              │              │用被告行為時之│        │        │
│    │              │              │舊法。        │        │        │
├──┼───────┼───────┼───────┼────┼────┤
│56  │連續數行為而犯│刪除          │一般認為連續犯│修正刑法│舊法    │
│    │同一罪名者，以│              │在本質上係數行│第2條第1│        │
│    │一罪論。但得加│              │為而屬數罪，僅│項前段  │        │
│    │重其刑至二分之│              │係基於訴訟經濟│        │        │
│    │一            │              │或責任吸收原則│        │        │
│    │              │              │之考量，而論以│        │        │
│    │              │              │一罪，新法將連│        │        │
│    │              │              │續犯之規定廢除│        │        │
│    │              │              │後，除非符合「│        │        │
│    │              │              │接續犯」或「包│        │        │
│    │              │              │括的一罪」之情│        │        │
│    │              │              │形，可認為構成│        │        │
│    │              │              │單一之犯罪外，│        │        │
│    │              │              │均應認係數罪併│        │        │
│    │              │              │罰。          │        │        │
└──┴───────┴───────┴───────┴────┴────┘
附錄本件論罪之法條：
刑法第330條
犯強盜罪而有第 321 條第 1 項各款情形之一者，處 7 年以上有
期徒刑。
前項之未遂犯罰之。
刑法第349條
收受贓物者，處 3 年以下有期徒刑、拘役或 5 百元以下罰金。
搬運、寄藏、故買贓物或為牙保者，處 5 年以下有期徒刑、拘役
或科或併科 1 千元以下罰金。
因贓物變得之財物，以贓物論。


司法院資訊處製作；財團法人民間司法改革基金會備份。
